臺灣高等法院刑事判決　　　　　　　　96年度上訴字第1927號
上　訴　人　臺灣板橋地方法院檢察署檢察官
上　訴　人
即　被　告　乙○○
　　　　　　　　　　（現於臺灣臺北看守所羈押中）
指定辯護人　本院公設辯護人郭書益
上列上訴人因被告重傷害案件，不服臺灣板橋地方法院96年度訴
字第 146號，中華民國96年4月4日第一審判決（起訴案號：臺灣
板橋地方法院檢察署95年度偵字第 26263號），提起上訴，本院
判決如下：
    主  文
原判決撤銷。
乙○○使人受重傷，處有期徒刑柒年。
    事  實
一、乙○○因追求甲○○未果，心生不滿，明知眼球乃人體極為
    脆弱之器官，如接觸具有腐蝕性之化學溶劑，極易造成角膜
    損傷而毀敗或嚴重減損視能，竟基於使人受重傷之故意，於
    民國（下同）95年10月4日下午5時10分許，預先藏匿在甲○
    ○位於臺北縣三峽鎮○○路136巷20弄95號6樓住處之樓梯間
    ，俟甲○○下班返家搭乘電梯上樓後，即先以竹竿丟向甲○
    ○方向，甲○○未察覺有異，乃欲將竹竿放回 6樓樓梯間，
    一行近樓梯口時，乙○○即以具腐蝕性之不詳化學溶劑潑灑
    甲○○之臉部，使甲○○之雙眼受到化學性灼傷之傷害，其
    右眼角膜表皮缺損，角膜輪部組織不足，目前視力僅餘0.16
    ，而嚴重減損其右眼之視能，達重傷害之程度。
二、案經甲○○訴由臺北縣政府警察局三峽分局報請臺灣板橋地
    方法院檢察署檢察官偵查起訴。
    理  由
壹、證據能力：
一、按被告以外之人於審判外之言詞或書面陳述，除法律有規定
    者外，不得作為證據，刑事訴訟法第159 條固定有明文。惟
    被告以外之人於審判外之陳述，雖不符同法第159 條之1 至
    第159條之4之規定，而經當事人於審判程序同意作為證據，
    法院審酌該言詞陳述或書面陳述作成時之情況，認為適當者
    ，亦得為證據。查本案證人甲○○、郭憲昌於警詢中之證述
    ，為審判外之陳述而屬傳聞證據，且不符刑事訴訟法第 159
    條之3 之規定，惟公訴人、被告辯護人就前開審判外之陳述
    ，於本院審理中均表示同意引為證據，而本院審酌其陳述作
    成時之情況，核無違法取證及證明力明顯過低之瑕疵，亦認
    以之作為證據為適當，故依前開規定，上開證人於警詢中之
    陳述，自得為證據。
二、次按被告以外之人於偵查中向檢察官所為之陳述，除顯有不
    可信之情況者外，得為證據，刑事訴訟法第159 條之1 亦定
    有明文。查證人甲○○、王新虎、郭憲昌、王明祥於偵查中
    所為之陳述，業經具結，且無顯不可信之情形，自亦得為證
    據。
貳、實體部分：
一、訊據上訴人即被告矢口否認有何重傷害之犯行，辯稱：伊係
    告訴人借款不還之債務糾紛被誣陷，案發當時伊在郭憲昌家
    中與郭憲昌泡茶，根本沒有到甲○○家樓梯口潑她東西云云
    。
二、經查：
  (一)證人即被害人甲○○於原審審理中具結證稱：當天我走出電
    梯門要開我家大門時，旁邊有人丟1支竹竿，上面綁有1個紙
    片，我覺得很奇怪，我就把它抬到樓梯口，才走到一半，被
    告就拿東西潑我，是從我右邊的頭上潑下來，潑到我臉的右
    邊，左邊也有一點點，我覺得很痛，就蹲下來，就喊「阿成
    」，他也楞住；被告當時是躲在樓梯間，側身伸出右手潑我
    ，我在被潑之前的一瞬間有看到被告的側臉從樓梯間的牆邊
    露出來，同時伸右手潑我，我確定看到的是被告，因為我的
    朋友不多，而且朋友中沒有幾個像他這樣胖的，他又經常來
    找我，所以很好認；那段時間我有在上班，上下班時間固定
    ，早上9點上班，下午5點下班，回到家大概需要十幾分鐘；
    去年我叫被告不要再纏著我，去年5至7月間，有一次他就很
    生氣打電話給我，說如果我要跟他分手，他要潑我鹽酸，說
    他得不到的，別人也別想得到；被告以前有跟我講過從頂樓
    進出的事情，他說要見我，我說不要，要怎麼見，都有監視
    器，被告說沒有關係，頂樓都可以相通等語（見原審96年 3
    月21日審判筆錄第32至35頁），且經調閱案發現場之監視錄
    影光碟可知，被告係於95年10月 4日下午5時5分出現在臺北
    縣三峽鎮○○路136巷20弄91至101號中庭之監視錄影畫面中
    ，後證人甲○○於同日下午 5時12分亦出現在上址中庭之監
    視錄影畫面中，於同日下午 5時14分出現在臺北縣三峽鎮○
    ○路136巷20弄95號電梯監視錄影畫面中，搭乘電梯到6樓後
    步出電梯門，再於同日下午 5時16分出現在上開電梯監視錄
    影畫面中，搭乘電梯下樓，有監視錄影光碟翻拍照片 4張在
    卷可稽，足見在證人甲○○遭人潑灑不詳液體之95年10月 4
    日下午 5時14分至16分間，被告確係在臺北縣三峽鎮○○路
    136巷20弄91至101號之某棟大樓內無疑，輔以被告於偵查中
    供稱其與甲○○係男女朋友關係（見偵查卷第35頁），此與
    證人甲○○證稱其二人間有感情糾紛一節，亦屬相符，益徵
    被告確有對證人甲○○行兇之動機。又該證人甲○○於本院
    復到庭結證稱：我本來要開門，他（指被告）丟一根竹竿引
    起我注意，我要把竹竿放回原處，他就潑我，我有看到他的
    右臉‧‧‧，他往上跑，我當場叫阿成‧‧‧，他經常在警
    衛室聊天，也跟我先生喝酒，所以知道他的長相等語（見本
    院審判筆錄）。因之，以被告與證人甲○○相識已有一段時
    日，被告於警詢中亦供稱其知悉證人甲○○住處頂樓陽台與
    證人郭憲昌住處頂樓陽台互可相通，證人甲○○當時並有固
    定之上下班時間，是被告顯可預估證人甲○○下班後抵達住
    處之時間，並事先經由證人郭憲昌住處頂樓陽台下到證人甲
    ○○住處旁之樓梯間藏匿，輔以本件案發當時被告確係在該
    大樓之內，亦如前述，是證人甲○○指稱對其潑灑不詳液體
    之人即係被告一節，應非無據。
  (二)又證人郭憲昌、郭龍松（即郭憲昌之父）於原審審理中雖均
    證稱案發當時被告係在郭憲昌家中泡茶等語，惟證人郭龍松
    於亦同時證稱：當天被告有到我家找郭憲昌，但我沒有看時
    間，我不知道他是幾點來的，我是聽到有人來了，從房間出
    來就看到被告，是我太太幫他開門的，被告一直待到管區警
    員打電話找他才走，這段期間郭憲昌有進去廚房洗茶具等語
    （見原審96年 3月21日審判筆錄第16至19頁），證人郭憲昌
    於原審審理中卻證稱：當天中午12點多被告就有來泡茶，大
    概2、3點走，之後5點多左右又來，也是來泡茶，快6點時走
    ；5 點多時我是在警衛室看到被告，之後我先騎車上去，被
    告走路到中庭，2 人在電梯間碰頭後再一起搭電梯上到我家
    ，上樓後是我自己用鑰匙開門進去，進去後，被告在客廳坐
    ，我拿茶具去廚房洗，在廚房燒開水燒到半熟再拿出去客廳
    的電磁爐上燒，當時我家還有我父母及我大哥的兒子，我媽
    在廚房，我爸不知道是在他房間還是小孩的房間，後來有出
    來客廳看電視，我無法確定我進到廚房燒開水時被告是否有
    離開我家等語（見原審96年 3月21日審判筆錄第20至23頁）
    ，是證人郭憲昌就被告係如何進入其家中一節，說法與證人
    郭龍松不同，已足令人起疑；且證人郭憲昌前於偵查中證稱
    ：當天下午5點多還不到5點半，被告到我家泡茶，到活動中
    心陳主任打手機給他之後才離開，他離開時還不到 6點，這
    段期間我有去廚房燒開水、洗杯子，約10分鐘左右，被告一
    來我就去洗杯子、燒開水，這段時間被告有無離開我家我不
    知道等語（見偵查卷第23頁），倘證人郭憲昌所言為真，則
    案發當日下午 5時許，被告係與證人郭憲昌一同經證人郭憲
    昌開門後進入郭憲昌家中，此時證人郭龍松因聽見開門聲音
    而由房內外出至客廳查看，並與被告一同坐於客廳中，證人
    郭憲昌隨即進入廚房清洗茶具，證人郭龍松則繼續與被告坐
    在客廳中，約10分鐘後，證人郭憲昌清洗茶具完畢回到客廳
    ，此時被告仍繼續坐在客廳中，直至當日下午 6時許始離開
    ，以被告與證人郭憲昌為朋友關係，平日並經常至證人郭憲
    昌家中泡茶，已經證人郭憲昌、郭龍松證述在卷，可見二人
    關係良好，是本件案發後，證人郭憲昌既曾於95年10月11日
    下午 2時30分許至警局製作警詢筆錄，是時證人郭憲昌即已
    知悉被告遭指控傷害甲○○之事，以證人郭憲昌與被告關係
    之良好，證人郭憲昌當會向當日亦同有在場之證人郭龍松詢
    問在其進入廚房清洗茶具時，被告是否曾經離開其住家，而
    為被告提供有力之不在場證明為是，惟證人郭憲昌迭於偵查
    及原審審理中竟均一致證稱無法確定被告是否曾經離開過其
    住家，顯見證人郭憲昌之證言有避重就輕之嫌，故證人郭龍
    松之證言應較證人郭憲昌之證言為可信，足見案發當日被告
    應經證人郭憲昌之母開門後始進入證人郭憲昌家中，而非與
    證人郭憲昌一同返家。因之，被告在案發當日下午5時5分到
    達案發現場社區中庭後，既未立即隨同證人郭憲昌進入證人
    郭憲昌之家中，證人郭憲昌、郭龍松亦均無法確認被告進入
    證人郭憲昌家中之時間，則被告顯有可能係在為本件犯行後
    始行前往證人郭憲昌家中以製造不在場之證明，是證人郭憲
    昌、郭龍松之證言尚不足為被告有利之認定。
  (三)又證人朱國輝於原審審理中證稱：當天晚上7、8點我吃完飯
    又下來警衛室，他們正在談，主委就請我陪同里長洪陳國及
    員警王明祥去案發現場的電梯、樓梯間；當天我們直接先上
    去甲○○住處之頂樓，從安全梯到頂樓有 2個安全門，左右
    各 1個，我就推開右邊的安全門，推不開，我看到門的內側
    有 1個鎖頭鎖住了，當時里長跟警員都有在場，我有跟他們
    說，他們也有過來看，看完後我們下到案發地點，看到被害
    人住處的鐵門有水的痕跡；左邊安全門有沒有鎖我沒有注意
    ，因為我當時只有推右邊的，頂樓陽台是互通的等語（見原
    審96年 3月21日審判筆錄第5至6頁），證人洪陳國於原審審
    理中亦證稱：當天晚上約 7點左右，我跟王明祥、朱國輝到
    大樓去看現場，只有看被害人住的那棟，去看被害人住處的
    門口，也有上去頂樓，但因為門鎖著所以沒有出去到陽台；
    我只有看到1個門，那個門沒辦法出去，因為門內側有1個鎖
    頭鎖起來，要用鑰匙才能打開，我沒有注意到有 2個門等語
    （見原審96年3月21日審判筆錄第8至10頁），證人王明祥於
    原審審理中亦證稱：我去到現場時救謢車已經在現場，我就
    先看被害人狀況，當時被害人矇著眼睛，衣服濕濕的沒有破
    損，我問她是否知道誰做的，他就說阿成阿成，我就叫她先
    去就醫；我到案發地點查看，看到地面上有一些濕濕的痕跡
    ，我有拍照，拍照後就沿著樓梯找有無可疑的東西，但是完
    全沒有發現，隔了不久里長也來了，跟另外一名社區裡的人
    我不認識，我們就一同從 6樓順著樓梯到頂樓，但是都沒有
    發現東西；第 1次查看時就沿著樓梯走到11樓，並沒有去開
    通往陽台的門，當時通往陽台的門是關起來的，那種門關起
    來就會鎖上，所以我沒有去注意它有無上鎖；第 2次再跟里
    長及社區人員上去看時，因為門還是關著，而且天色也暗了
    ，所以沒有出去到陽台；被害人住處頂樓有 2個門通往陽台
    ，當時沒有去推這 2個門，因為我看門是關好的，沒有空隙
    ，我只能確定是關好的，但我不知道是否需特別上鎖動作它
    才會鎖起來等語（見原審96年 3月21日審判筆錄第11至14頁
    ），足見證人甲○○住處頂樓共有 2個門可通往頂樓陽台，
    證人朱國輝、洪陳國、王明祥於案發後雖均有到頂樓查看，
    並發現其中一扇門遭上鎖，惟證人朱國輝、洪陳國、王明祥
    均未去推另一扇門以確認其是否上鎖；且證人甲○○住處頂
    樓通往陽台之門扇，平時關上後，僅能由內側而無法由外側
    開啟，但由內側可控制使卡榫縮起，此時即可由外側開啟一
    情，亦經證人朱國輝、郭龍松於本院審理中證述明確，而證
    人朱國輝、洪陳國、王明祥於本院審理中亦均一致證稱無法
    確認其另一扇門是否有因控制卡榫而未上鎖之情形，是證人
    朱國輝、洪陳國、王明祥之證言亦不足證明案發當時證人甲
    ○○住處頂樓之 2扇門均係上鎖而無法由外側開啟，故被告
    執此辯稱其於案發當時不可能經由證人郭憲昌住處頂樓陽台
    下到證人吳欽欽住處一節，亦無可採。
  (四)被告既知證人甲○○、郭憲昌住處之頂樓陽台互可相通，且
    依證人朱國輝、洪陳國、王明祥之證言均無法證明案發當時
    證人甲○○住處頂樓之 2扇門均已上鎖而無法從外側開啟，
    則於案發當時，被告可經由證人郭憲昌住處頂樓陽台下到證
    人甲○○住處之樓梯間，輔以被告於95年10月 4日下午5時5
    分許出現在臺北縣三峽鎮○○路136巷20弄91至101號中庭後
    ，旋即進入其中 1棟大樓，且並未立即隨同證人郭憲昌進入
    其家中，而係事後始自行到達證人郭憲昌之住家，則自95年
    10月 4日下午5時5分起至被告事後到達證人郭憲昌家中之時
    間，非但足以供被告經由證人郭憲昌住處頂樓陽台下到證人
    甲○○住處旁之樓梯間，再返回證人郭憲昌之住處，亦恰與
    證人甲○○遭人潑灑不詳液體之時間相符，是證人甲○○指
    證係被告向其潑灑不詳液體一節，應堪採信。
  (五)又證人甲○○因遭潑灑具有腐蝕性之化學溶劑，雙眼受傷，
    右眼受傷嚴重，到院時視力已降至 0.1 ，左眼尚可維持1.0
    視力，右眼需經多次修補植皮手術，視力改善不明顯，現視
    力為0.16，但因角膜輪部細胞缺乏，視力有惡化之可能，有
    失明之可能性，須接受長期性治療及器官移植一情，亦有財
    團法人亞東紀念醫院96年2月7日亞歷字第0966410078號函、
    亞東紀念醫院甲種診斷證明書各 1紙在卷可稽，是證人甲○
    ○之右眼視力嚴重減損，已達重傷之程度，亦堪認定。
  (六)又眼睛為人體極為脆弱之器官，一旦接觸具有腐蝕性之化學
    溶劑，極易造成角膜損傷而毀敗或嚴重減損視能，乃為一般
    民眾所得認識之事，被告於行為時已年滿36歲，為智識、心
    智正常之成年男子，其當亦可預見上情，被告明知上情，竟
    仍以具有腐蝕性之化學溶劑直接潑往證人甲○○之臉部，足
    見被告於主觀上確具有重傷害之確定故意甚明。被告雖辯稱
    ：本案係因告訴人借款不還之債務糾紛被誣陷云云，然證人
    即告訴人甲○○於本院結證稱：伊向被告借款僅 2次，各新
    台幣1千元，每次都有還，案發時已無欠被告款項等語（ 見
    本院審判筆錄），而被告於96年7月3日所陳自白狀亦稱因已
    相當熟識，故都無立借據，是尚難認告訴人與被告間有借款
    之債務糾紛，而誣陷被告。是本件事證已明，被告犯行，已
    堪認定。至被告請求勘驗、鑑定竹竿上指紋，因案發時未扣
    案採證，公訴人認難保不失真，無勘驗、鑑定之必要，本院
    亦認事證已臻明確，無就此勘驗、鑑定之必要，附此敘明。
三、核被告所為，係犯刑法第278條第1項之重傷害罪。
四、原審據以論罪科刑，固非無見，惟按行為人對於構成犯罪之
    事實，明知並有意使其發生者，為故意，刑法第13條第 1項
    定有明文。本件被告明知以具腐蝕性之不詳化學溶劑潑灑甲
    ○○之臉部，將使甲○○之雙眼受到化學性灼傷之重傷害，
    而仍執意為之，為確定故意，原判決卻認為係不確定故意，
    尚有未洽；又被告犯罪後即行前往證人郭憲昌家中製造不在
    場證明，顯屬預謀籌畫之犯罪計畫，非一時衝動為之，犯後
    即一再掩飾犯行，毫無悔悟之心，惡性重大，原審僅量處有
    期徒刑 6年，顯然偏輕，亦有未當。被告上訴意旨否認犯行
    ，固無理由，惟檢察官執此指摘原判決不當，則為有理由，
    應由本院將原判決予以撤銷改判，爰審酌被告僅因追求被害
    人甲○○不遂，即策思謀畫本件犯罪計畫後，再持不詳化學
    液體潑灑被害人甲○○之臉部，致使被害人甲○○之右眼視
    力嚴重受創，惡性重大，犯後並一再矯詞否認犯行，未見悔
    意，兼衡其素行、智識程度等一切情狀，量處如主文第 2項
    所示之刑，以示懲儆。
據上論斷，應依刑事訴訟法第369條第1項前段、第364條、第299
條第1項前段，刑法第278條第1項，判決如主文。
本案經檢察官姜貴昌到庭執行職務。
中　　華　　民　　國　　96　　年　　8 　　月　　21　　日
 　　　　　       刑事第一庭審判長法　官  蔡  長  溪
                                  法　官  林  俊  益
                                  法　官  陳  春  秋
以上正本證明與原本無異。
如不服本判決，應於收受送達後十日內向本院提出上訴書狀，其
未敘述上訴之理由者並得於提起上訴後十日內向本院補提理由書
（均須按他造當事人之人數附繕本）。
                                  書記官  李  家  敏
中　　華　　民　　國　　96　　年　　8 　　月　　23　　日
附錄：本案論罪科刑法條全文
中華民國刑法第278條
使人受重傷者，處5年以上12年以下有期徒刑。
犯前項之罪因而致人於死者，處無期徒刑或7年以上有期徒刑。
第1項之未遂犯罰之。
